臺灣高雄地方法院刑事判決　　　　　　　　　　　　　　九十年度自字第二三一號
　　自　訴　人　乙○○
　　自訴代理人　丁○○
　　被　　　告　林圳承　三十九.
　　　　　（原名丙○○
　　被　　　告　戊○○
　　共　　　同
　　選任辯護人　孫志鴻
右列被告因詐欺等案件，經自訴人提起自訴，本院判決如左：
    主  文
林圳承、戊○○均無罪。
    理  由
一、自訴意旨略以：緣被告林圳承（原名丙○○，八十九年二月二十五日改名）係自
    訴人乙○○之前夫己○○之表兄，被告戊○○則為被告林圳承之姊夫。民國八十
    五年十月間，被告林圳承與戊○○二人向自訴人佯稱：渠二人欲與案外人謝星穆
    、張麗玉等，在美國亞特蘭大中國城附近，共同投資興建購物中心，其中林圳承
    部分因資金不夠，願將一半之股權讓予自訴人投資，回收後利潤各半等語，林圳
    承並稱願無條件給付自訴人每月之利息新台幣（下同）七萬元，藉資取信，致自
    訴人不疑有他，信以為真，囑託其母甲○○○，將新台幣七百萬零三千五百元匯
    入戊○○所提供之其所有花旗銀行高雄分行帳戶。詎被告二人於收受上開自訴人
    匯入款項後，遲未依雙方合作契約書內所載之每月支付利息七萬元之條件履行，
    且於自訴人追問下，再詐稱該美國購物中心尚在興建中，俟出售後始能將款項支
    付予自訴人，惟自訴人等候多時，該購物中心根本不見任何興建、出售之訊息，
    被告亦未曾將投資之款項返還自訴人，嗣於八十八年間，被告林圳承始稱系爭款
    項已由渠等花用殆盡，僅能先償還五十萬元，被告戊○○則稱未收到該筆投資款
    云云，足徵渠等確具不法所有之犯意聯絡，共同施用詐術，向自訴人詐得上揭款
    項挪供己用之詐欺犯行無訛；再自訴人所交付之款項，僅供投資興建購物中心之
    用，渠等二人將之易持有為所有，挪供己用之行為，亦屬侵占之行為，因認被告
    二人共同涉犯刑法第三百三十九條第一項之詐欺取財罪嫌、第三百三十五條侵占
    嫌云云。
二、按犯罪事實應依證據認定之，無證據不得推定其犯罪事實，刑事訴訟法第一百五
    十四條定有明文。是故如積極證據不足證明犯罪事實時，被告之抗辯或反證縱屬
    虛偽，仍不能以此資為積極證據應予採信之理由，最高法院著有二十一年上字第
    四七四號、三十年上字第四八二號等判例可資參照。次按刑法第三百三十九條第
    一項之詐欺罪，必須行為人自始基於不法所有之意圖，以客觀上足以使人陷於錯
    誤之手段，欺矇被害人使之交付財物，始足當之，若所使用之手段在客觀上不能
    認為詐術，亦不足以使人陷於錯誤，依最高法院四十六年度台上字第二六０號判
    例意旨，即不得以詐欺罪相繩。而衡諸社會常情，債務人未依約定之債務本旨履
    行，其原因多端，非必出於自始無意給付之財產犯罪一途，毋待贅言，故刑事被
    告縱使就其所負債務惡意不為履行，然其依法既不負自證無罪之義務，若別無其
    他積極證據足以證明被告自始即有不法所有之意圖，仍僅屬民事糾紛，尚難以單
    純債務不履行之狀態，推定被告之詐欺犯意。
三、本件自訴人認被告等涉有上揭詐欺取財、侵占等罪嫌，無非以自訴人與被告林圳
    承親筆書立之合作契約書、匯款回條，及被告二人遲未能提出美國購物中心興建
    銷售之證明等，資為其論據。質之被告林圳承、戊○○二人，均堅決否認有何詐
    欺、侵占等犯行，被告林圳承辯稱：本件係伊一人出面與自訴人洽談，原本係向
    自訴人借款，自訴人不願意，伊才告知自訴人有此投資計劃，自訴人方與之簽立
    合作契約，同意投資本件購物中心案，伊並無詐欺，該購物中心確實有興建，只
    是一直虧損，無利可分，合作契約書上之每月七萬元利息係指有利潤時才扣除等
    語；被告戊○○則辯稱：伊確有與林圳承及謝星穆合夥興建系爭購物中心，惟本
    件林圳承之資金來源伊不清楚，亦未參與林圳承邀約自訴人投資之事等語。
四、經查：
（一）被告林圳承部分：系爭美國購物中心確為被告林圳承、戊○○與案外人謝星穆
      共同合夥投資，為自訴人及被告等所不爭執，又系爭購物中心確有興建銷售一
      節，已據被告林圳承、戊○○供承一致，且為自訴人所不否認（本院九十一年
      四月十一日審判筆錄），並有被告所提出之系爭投資款由戊○○帳戶匯入美國
      投資公司（ＰＥＡＲＬ  ＬＡＮＥ）帳戶之花旗銀行國外匯款申請書一紙、該
      ＰＥＡＲＬ  ＬＡＮＥ公司西元二００二年之資產負債表暨其中譯文、西元二
      ００一年報稅單六紙、所得稅繳稅證明及興建設計藍圖、現場照片十幀附卷可
      稽，且依上開資產負債表已明確記載：該年度虧損六萬多美元等情觀之，足徵
      被告所辯：有興建但沒有紅利等情，應屬有據。又被告林圳承辯稱：伊原先係
      向自訴人借款投資本件，自訴人不願意，經伊告知自訴人此筆投資案，自訴人
      始答應投資而簽立合作契約書，因其已無資力負擔利息，所以合作契約書上所
      載之每月利息七萬元係指有分紅之時始需扣除等語，自訴人固自承：最初係林
      圳承向伊借款投資，伊恰巧知悉此投資案才願意投資等情（本院九十一年四月
      十一日審判筆錄），然稱：七萬元之利息係指興建購物中心之前，被告林圳承
      需無條件支付予伊，興建完畢之紅利才是二人平分云云，惟參諸上情，被告林
      圳承當時必係已無資金可供投資，始向自訴人借款，而自訴人既拒絕借款予被
      告，顯因其不信任被告林圳承之資力，始以間接方式透過林圳承名義投資此案
      ，故其確已知悉被告林圳承之經濟狀況不佳甚明，衡情以林圳承當時之資力，
      當無於尚未投資興建分紅前，即無條件負擔每月七萬元利息之可能，且為自訴
      人所明知，是被告上揭所辯：要等興建分紅始扣除利息等語，尚非無稽。況縱
認有利息之約定，惟被告將全數款項匯往投資興建本件購物中心，已詳如前述
      ，而投資本有風險，眾所皆知，被告在投資失利之情況下，無力償付利息，亦
      屬民事債務不履行問題。參以被告林圳承事後有清償五十萬元予自訴人一節，
      亦據被告及自訴人供陳一致在卷（本院九十年六月十八日訊問筆錄、九十一年
      四月十一日審判筆錄），苟被告自始有詐騙意圖，事後焉有再予出面處理，並
      清償部分款項之可能？足徵被告上開所辯：有投資興建，但沒有利潤可供分紅
      ，利息亦因此無法償還等語，堪可採信，本件既屬投資，自訴人自應承擔投資
      失利無法回收之風險，被告並無詐欺犯意，亦無施用詐術甚明。
（二）被告戊○○部分：自訴人指訴被告戊○○對本件佯稱邀約投資以詐財之事亦知
      情且有參與一節，固據其提出其委託母親甲○○○匯款入被告戊○○帳戶之匯
      款回條一紙為憑，然已為被告戊○○堅決否認，辯稱：當時外商花銀銀行並無
      存摺，伊只知有人匯入款項，但因無顯示匯款人之資料，伊不知是何人匯入者
      ，且事後林圳承有打電話說明已匯入投資款及清償款，伊以為匯款人是林圳承
      等語，核與被告林圳承審理中所供稱：本件係伊一人出面邀約自訴人加入投資
      ，戊○○不知情，亦未參與，伊事後才打電話告知戊○○已將投資款及先前積
      欠之借款匯入等語相符，而被告戊○○與林圳承確有合夥投資本件，為自訴人
      及被告二人一致供認屬實，詳如前述，足徵被告戊○○在無法得知匯款人為何
      人之情形下，誤認該匯入款項係林圳承匯入之合夥投資款及借款，而未加以追
      問，並不悖常情。自訴人雖稱：伊先前已與林圳承、戊○○及孫妻共同談妥本
      件投資，之後伊剛好至林圳承住處，因之前大家都有談妥，才簽立合作契約書
      作為憑據，在場者尚有其前夫己○○等語，惟依卷附自訴人所舉之合作契約書
      ，明確載明契約雙方為丙○○（林圳承）與自訴人，並不包括戊○○，苟如自
      訴人所稱：戊○○亦有出面邀約投資一節屬實，其既明知林圳承並無資力，且
      已慮及書立憑據以供日後保障之事，豈有不聯絡較有經濟資力之戊○○到場，
      即逕自與林圳承單獨簽立合作契約書之理？顯與常理有違。至證人江雅芬、證
      人甲○○○於本院證稱：本件伊等並未親自與戊○○接觸，係聽自訴人轉述與
      戊○○洽談本件美國投資案之事，才會提供自訴人款項投資等語（本院九十年
      七月十九日、同年十二月十七日訊問筆錄），顯見其等並未親身見聞，所為上
      揭證言均屬傳聞，亦無法佐認自訴人上開指訴甚明。另自訴人固舉卷附帳戶明
      細表一份用以證明其與戊○○間資金往來之情形，惟已為戊○○否認，且該帳
      戶戶名係自訴人之妹江敏如，並非自訴人本身，亦無法據為自訴人曾與戊○○
      有資金往來之憑據。綜上，堪認被告戊○○所辯：並未參與邀約自訴人投資一
      情屬實。況縱認其確有邀約自訴人投資本件，然其既已將投資款實際興建上開
      購物中心，僅因營運不佳而未有分紅情事，已詳如前述，其亦未有自訴人所指
      之詐欺犯行甚明。
（三）綜上，自訴人所指訴之事項併其所舉證據，充其量僅能證明被告等有民事債務
      不履行之事實，無從認定被告自始即具主觀詐欺意圖，客觀上並有施用詐術之
      行為，是被告等所為均與刑法詐欺罪之要件有間。另自訴人所指之被告二人侵
      占該筆投資款挪為他用部分，被告等既已提出該渠等合夥投資之美國購物中心
      確有興建之證明，詳如前述，自訴人及代理人對於該購物中心確有興建一節亦
      不否認（本院九十一年四月十一日審判筆錄），足徵被告並無私自侵吞該筆款
      項供己花用之行為甚明，即與刑法侵占罪之構成要件不符。此外，本院復查無
      其他積極證據，足資證明被告二人有何自訴意旨所指之詐欺及侵占犯行，揆諸
      前揭說明，不能證明二人被告犯罪，均應為其無罪之諭知。
據上論斷，應依刑事訴訟法第三百四十三條、第三百零一條第一項前段，判決如主文
。
中      華      民      國      九十一    年      四    月    二十五    日
                              臺灣高雄地方法院刑事第六庭
                                      審判長  法  官  趙家光
                                              法  官  洪榮家
                                              法  官  林韋岑
右正本證明與原本無異。
如不服本判決，應於判決送達後十日內，向本院提出上訴狀。
                                              書記官  林誠桂
中      華      民      國      九十一    年      四    月    二十五    日
